臺灣板橋地方法院刑事判決　　　　　　　 96年度訴字第994號
公　訴　人　臺灣板橋地方法院檢察署檢察官
被　　　告　甲○○
　　　　　　　　　　　臺北縣土.
　　　　　　　　　　　樓
　　　　　　　　　　　臺北縣中.
上列被告因違反毒品危害防制條例案件，經檢察官提起公訴（九
十五年度毒偵字第六六一七號、第六六六一號、第六九五八號）
，於被告為有罪之陳述後，本院合議庭裁定由受命法官獨任依簡
式審判程序審理，茲判決如下：
    主  文
甲○○施用第一級毒品，累犯，處有期徒刑壹年。減為有期徒刑
陸月，如易科罰金，以新臺幣壹仟元折算壹日。
扣案如附表一所示之海洛因均沒收銷燬，上開海洛因之外包裝袋
拾貳個均沒收。扣案如附表二所示之物均沒收。
    事  實
一、甲○○前於民國九十四年間因施用毒品案件，經檢察官送勒
    戒處所觀察、勒戒後，認有繼續施用毒品之傾向，再由檢察
    官送戒治處所施以強制戒治，嗣因無繼續戒治之必要而於九
    十五年三月六日執行完畢釋放，並由臺灣板橋地方法院檢察
    署檢察官以九十五年度戒毒偵字第一五六號為不起訴處分確
    定。另於九十四年間因詐欺案件，經本院以九十四年度簡字
    第三七五七號判處有期徒刑四月確定，於九十五年一月十日
    易科罰金執行完畢（此部分於本案構成累犯）；復同因施用
    毒品違反毒品危害防制條例案件，經本院以九十五年度訴字
    第二四一五號判處有期徒刑七月確定，尚未執行（此部分於
    本案不構成累犯）。
二、甲○○基於施用第一級毒品之犯意，先後於九十五年九月二
    十一日十八時許、同年月二十五日九時許、同年十月十三日
    十八時許，分別在位於臺北縣板橋市○○路與四川路交岔路
    口之加油站廁所內、位於同縣市○○街一巷二號之百麗旅店
    六一二號房內及位於同縣土城市○○路○段二四○巷十五號
    十二樓之住處內，均以使用針筒注射之方式，施用第一級毒
    品海洛因三次。
三、嗣先後於下列時地為警查獲：
  (一)於九十五年九月二十一日二十二時許，為警在臺北縣板橋市
    ○○路四七號前查獲，並扣得如附表一編號一所示之物。
  (二)於九十五年九月二十五日十二時許，為警在百麗旅店六一二
    號房內查獲，並扣得如附表一編號二、附表二編號一所示之
    物。
  (三)於九十五年十月十三日十九時二十五分許，為警在臺北縣土
    城市○○路○段二四○巷十五號十二樓查獲，並扣得如附表
    一編號三、附表二編號二至四所示之物。
四、案經臺北市政府警察局板橋分局、土城分局移送臺灣板橋地
    方法院檢察署檢察官偵查起訴。
    理  由
一、犯罪事實之認定：
  (一)上揭犯罪事實，業據被告甲○○自白不諱，而其歷次經警採
    集尿液囑託鑑定結果，亦呈嗎啡（即海洛因進入人體後之代
    謝物）陽性反應，有臺灣檢驗科技股份有限公司出具之濫用
    藥物尿液檢驗報告及姓名代碼對照表附卷可稽，復有扣案如
    附表所示之物與卷附法務部調查局鑑定書可為佐據，堪信其
    前開自白應與事實相符。
  (二)又被告前於九十四年間因施用毒品案件，經檢察官送勒戒處
    所觀察、勒戒後，認有繼續施用毒品之傾向，再由檢察官送
    戒治處所施以強制戒治，嗣因無繼續戒治之必要而於九十五
    年三月六日執行完畢釋放，並由臺灣板橋地方法院檢察署檢
    察官以九十五年度戒毒偵字第一五六號為不起訴處分確定；
    復因施用毒品違反毒品危害防制條例案件，經本院以九十五
    年度訴字第二四一五號判處有期徒刑七月確定，尚未執行，
    此亦有臺灣高等法院被告前案紀錄表在卷可稽。
  (三)是以本件事證明確，被告於強制戒治執行完畢釋放後五年後
    內三犯施用海洛因之行為，堪為認定，應予依法論科。
二、論罪科刑之法律適用：
  (一)論罪法條部分及罪數部分：
    1.按海洛因為毒品危害防制條例第二條第二項第一款所定之
      第一級毒品，核被告所為，係犯同條例第十條第一項之施
      用第一級毒品罪。
    2.其施用前後持有海洛因之低度行為均為施用之高度行為所
      吸收，不另論罪。
    3.按行為人於一段時日內多次施用毒品之行為，在九十五年
      七月一日修正施行之刑法尚未刪除第五十六條連續犯規定
      前，司法實務上均係依連續犯規定處斷，然因司法實務過
      度擴大連續犯之適用範圍，迭遭批評，立法者乃於九十四
      年一月七日修正刑法時刪除原第五十六條之規定。然此並
      非意味自此對於此等「使用較多時間及行為而為犯罪」之
      行為類型，即一概依其自然上行為之個數而論其罪數，將
      刑法理論原即認法律上應評價為「行為單數」之類型摒棄
      ，而係應回歸刑法學中有關「罪數論」之理論，於事實認
      定後就具體內容論其罪數，此由修正前刑法第五十六條刪
      除前，我國實務亦採行刑法原理上之「繼續犯」、「接續
      犯」等法無明文之包括一罪概念而為適用之情形，及刑法
      第五十六條刪除之立法理由中明示此等情形應委由學界及
      實務界以補充解釋之方式，對合乎「接續犯」或「包括的
      一罪」之情形仍應認為構成單一之犯罪之修法闡示即明。
      次按「集合犯」是指立法者在系爭構成要件所描述、所預
      設之該當行為，本身就具有不斷反覆實施之特性，所以反
      覆實施行為被總括地當成或擬制為一個構成要件行為（參
      林鈺雄著「新刑法總則」，九十五年九月初版第一刷，第
      五百五十七頁、第五百五十八頁）。而毒品危害防制條例
      就施用毒品之犯罪，除於第十條設有處罰規定外，並於同
      條例第二十條、第二十一條定有施予觀察勒戒、強制戒治
      之保安處分或自行請求治療之規定，並以此為起訴合法要
      件（參同條例第二十三條），其中觀察勒戒並明定以「有
      無繼續施用傾向」作為決定為執行完畢釋放或令入戒治處
      所施以強制戒治之標準；再參諸九十二年七月九日修正毒
      品危害防制條例刪除二犯及三犯之規定，一改修法前繁雜
      之處遇程序，僅將施用毒品者簡化區分為初犯、再犯，其
      修法理由亦明示此等修正係因認施用毒品者係屬病患性犯
      人，乃以觀察、勒戒戒除其身癮，並以強制戒治去除其心
      癮之故。是由上述體系解釋及立法解釋，足認立法者於制
      定毒品危害防制條例訂定施用毒品罪名時，即係基於吸毒
      成習之基本認識，認反覆成習之施用行為才是構成要件違
      反之典型與常態，單一次之施毒行為反屬例外，而其侵害
      之法益亦屬同一，故其性質上應列入構成要件行為單數之
      「集合犯」中之「習慣犯」類型，將其評價為一罪，對法
      益已足以充分保護。反之，如無視於此種犯罪類型成習反
      覆實施之特性，而對行為人個別施用行為於刑法上逐一評
      價並分別論處罪刑，將造成行為人之罪責完全取決於其行
      為遭查獲次數，而忽略評價其反覆實施之本質之結果，對
      於刑罰制裁之公平性實有欠妥，並有使行為人承受過度且
      顯不相當刑罰之疑慮，其不當之處至為顯然。綜上所述，
      對於一定期間內多次施用毒品之行為，於事實認定上如確
      認具體案件中之施用毒品行為不存在特別情況（例如行為
      人施用毒品後因案受執行致人身自由受拘束，此期間內客
      觀上無施用毒品之可能，則其於執行完畢釋放後之施用毒
      品行為，自無再與執行前之施用毒品行為以集合犯論處之
      餘地）而未能排除成習特性者，即應依立法者在施用毒品
      犯罪整體構成要件所預設，以集合犯論之，就其多次施用
      毒品之行為評價為一罪。查施用毒品之人多有習慣性賡續
      施用之情形，鮮有僅施用乙次即為戒除之情況，此為本院
      職務上已知之事實；而被告上開施用海洛因三次之行為，
      係因無法戒除毒癮而賡續為之，此據被告於本院審理中自
      陳甚明，且其三次犯行時間甚為緊接，方法亦為相同，依
      卷存事證復無可資認定此期間內施用毒品之行為有何基於
      成習中斷後另行萌生之不同犯意之特別情形，是以其持續
      施用之事實參以施用毒品之人多有習慣性賡續施用之客觀
      情狀，足認被告於上述時間內多次施用毒品之行為係屬具
      有成習特性之行為，屬集合犯之包括一罪，於訴訟上即為
      實質上一罪，應論以一罪為己足，無庸就其每一次施用毒
      品行為均論以乙罪。又被告前因詐欺案件，經本院以九十
      四年度簡字第三七五七號判處有期徒刑四月，如易科罰金
      ，以銀元三百元折算一日確定，於九十五年一月十日易科
      罰金執行完畢，此有臺灣高等法院被告前案紀錄表附卷足
      參，並經被告陳明在卷，其於有期徒刑執行完畢後五年以
      內以故意再犯本件最重本刑為有期徒刑以上之罪，為累犯
      ，應依刑法第四十七條第一項之規定加重其刑。
  (二)量刑部分：爰審酌被告有前述施用毒品遭查獲與犯罪執行紀
    錄，素行不佳，且前已因強制戒治執行完畢而不起訴處分，
    業受毒品危害防制條例對施用毒品人之寬典，竟仍一再吸食
    ，且於屢經查獲後仍持續為之，顯見並無悔意，惡性非淺，
    而其施用毒品實為戕害自身健康之犯罪，於他人固無明顯重
    大危害，然對社會善良風氣已足生不良影響，並斟酌其施用
    之次數，及其於偵審中俱能坦認犯行，犯罪後之態度尚稱良
    好等一切情狀，量處如主文所示之刑，以資儆懲。又被告本
    件犯罪在民國九十六年四月二十四日以前，復無中華民國九
    十六年罪犯減刑條例所列不予減刑之情形，應依同條例第二
    條第一項第三款之規定，就所受宣示之有期徒刑減其刑期二
    分之一，並諭知易科罰金之折算標準。
  (三)沒收部分：警於查獲時扣得如附表一所示之海洛因，係查獲
    之第一級毒品，應依毒品危害防制條例毒品危害防制條例第
    十八條第一項前段之規定，於其施用第一級毒品罪之罪刑宣
    告項下併為沒收銷燬之諭知。又上開海洛因外包裝袋，則為
    被告所有預備供其施用第一級毒品犯罪所用之物，亦經被告
    陳明在卷，應分別併依刑法第三十八條第一項第二款之規定
    為沒收之宣告。另扣案如附表二所示之物，屬被告所有供本
    件施用毒品犯罪所用之物，此同據被告供陳甚明，應併依刑
    法第三十八條第一項第二款之規定於其罪刑宣告項下分別為
    沒收之諭知。另警扣案之行動電話乙具（含0000000000號門
    號卡），雖係被告所有，然於其本件施用毒品犯行無涉，此
    經被告供陳明確，復非法定應為義務沒收之物品，自無從併
    為沒收之諭知，附此敘明。
  (四)至於被告雖另於九十六年二月一日同因施用第一級毒品海洛
    因之犯行，經臺灣板橋地方法院檢察署檢察官以九十六年度
    毒偵字第一二四七號起訴在案，惟被告於本件起訴之犯行後
    ，於九十五年十月十四日因另案遭羈押收容在臺灣臺北看守
    所，迄至同年十二月二十日始釋放出所，有臺灣高等法院被
    告前案紀錄表可據，則其在監所羈押期間二月有餘，自無接
    觸毒品再施用成癮之可能，是其在羈押遭釋出所後，復施用
    第一級毒品海洛因，顯係另行起意，而與本案施用毒品犯行
    無何接續犯或包括一罪關係，並非本件起訴效力所及，就該
    部分本院自無庸併為審判，併此說明。
據上論斷，應依刑事訴訟法第二百七十三條之一第一項、第二百
九十九條第一項前段，毒品危害防制條例第十條第一項、第十八
條第一項前段，刑法第十一條前段、第四十七條第一項、第四十
一條第一項前段、第三十八條第一項第二款，中華民國九十六年
罪犯減刑條例第二條第一項第三款、第七條、第九條，判決如主
文。
本案經檢察官曾文鐘到庭執行職務。
中　　華　　民　　國　　96　　年　 　8 　　月　　2　　日
                  刑事第十一庭  法　官  楊博欽
以上正本證明與原本無異
如不服本判決應於送達後十日內向本院提出上訴狀
                                書記官　李慈容
中　　華　　民　　國　　96　　年　 　8 　　月　　2　　日
附錄本案論罪科刑法條全文：
毒品危害防制條例第十條
  施用第一級毒品者，處六月以上五年以下有期徒刑。
  施用第二級毒品者，處三年以下有期徒刑。
附表一：
┌──┬───────────────────────┐
│編號│扣案物名稱及數量                              │
├──┼───────────────────────┤
│ 一 │海洛因六包（驗後淨重零點五八公克）            │
├──┼───────────────────────┤
│ 二 │海洛因乙包（驗後淨重零點零九公克）            │
├──┼───────────────────────┤
│ 三 │海洛因五包（驗後淨重四點四三公克）            │
└──┴───────────────────────┘
附表二：
┌──┬───────────────────────┐
│編號│扣案物名稱及數量                              │
├──┼───────────────────────┤
│ 一 │注射針筒乙支                                  │
├──┼───────────────────────┤
│ 二 │注射針筒乙支                                  │
├──┼───────────────────────┤
│ 二 │分裝匙三支                                    │
├──┼───────────────────────┤
│ 三 │磅秤二個                                      │                                    │
├──┼───────────────────────┤
│ 四 │分裝袋六百五十個                              │
└──┴───────────────────────┘
